【裁判字號】    90,台上,1022
【裁判日期】    900608
【裁判案由】    塗銷抵押權設定登記等
【裁判全文】
最高法院民事判決                                九十年度台上字第一○二二號
    上  訴  人  盛宏貿易有限公司
    法定代理人  羅森龍
    被上訴人    乙  ○
                甲○○
右當事人間請求塗銷抵押權設定登記等事件，上訴人對於中華民國八十八年十一月十
六日台灣高等法院高雄分院第二審判決（八十八年度上字第一四三號），提起上訴，
本院判決如左：
    主  文
原判決廢棄，發回台灣高等法院高雄分院。
    理  由
本件上訴人主張：被上訴人甲○○積欠伊民國八十六年七月間之貨款新台幣（下同）
九十萬元未清償，竟於同年十月八日將其僅有之不動產即門牌號碼高雄市○○○路五
七號十樓之八房屋及其基地，設定登記一百二十萬元抵押權予被上訴人乙○，使伊求
償無門。被上訴人間並無債權債務關係存在，彼等所為侵害伊之權利，伊得依侵權行
為法則並代位甲○○行使不當得利、妨害除去請求權，請求乙○將系爭抵押權設定登
記予以塗銷等情，先位聲明求為確認被上訴人間如第一審判決附表（下稱附表）所示
之抵押權債權不存在，乙○應將附表所示抵押權設定登記塗銷之判決。倘認伊先位聲
明無理由，則因被上訴人間設定登記系爭抵押權，屬無償行為，伊得依民法第二百四
十四條第一項規定，聲請法院撤銷之，並依侵權行為法則及代位甲○○行使權利，爰
以備位聲明求為命乙○塗銷系爭抵押權設定登記之判決（第一審依上訴人備位聲明為
其勝訴之判決，駁回上訴人先位之訴，被上訴人及上訴人各就敗訴部分提起上訴及附
帶上訴）。
被上訴人則以：乙○因甲○○向伊借款，於八十五年一月二十日以伊二人同在合作金
庫之帳戶轉帳，由乙○交付甲○○一百八十萬三千五百元，二人間確存有借貸關係。
八十六年十月間，甲○○因周轉困難遲付利息，經伊二人商妥後，由甲○○向乙○借
款一百二十萬元，設定系爭抵押權擔保，乙○亦承諾降低利息幫助甲○○周轉。系爭
抵押權係擔保抵押權設定後之新債務，非擔保八十五年一月二十日發生之舊債務等語
，資為抗辯。
原審將第一審所為上訴人備位聲明勝訴之判決廢棄，改判駁回其在第一審之訴，並駁
回上訴人之附帶上訴，係以：上訴人主張甲○○於八十六年七月積欠伊貨款九十萬元
，嗣於同年十月八日將其所有坐落高雄市新興區○○○路五七號十樓之八房屋及其基
地，設定登記一百二十萬元抵押權予乙○等情，為被上訴人所不爭，並據上訴人提出
台灣屏東地方法院八十七年訴字第一二四號民事判決、確定證明書、土地及建物登記
謄本、支票及退票理由等件為證，堪信為真實。上訴人雖主張被上訴人係通謀虛偽設
定抵押權，彼間實無債權債務關係存在云云，惟為被上訴人所否認，被上訴人並提出
匯款委託書、電匯匯款回條及甲○○之合作金庫存摺等件，證明借貸關係存在。查上
開匯款書之匯款與存摺入款之日期相符，分別為八十六年十月九日、十三日、十四日
，金額合計一百二十萬元，均係在系爭抵押權設定登記日期即八十六年十月八日之後
，與一般先設定抵押再交付借款之常情並無違背，足認被上訴人之抗辯為真實。是上
訴人先位聲明訴請確認被上訴人間如附表所示之抵押債權不存在，並依侵權行為法則
及代位甲○○，請求乙○將系爭抵押權設定登記予以塗銷，即失所據。次查，上訴人
備位聲明主張被上訴人間虛偽設定系爭抵押權，依民法第二百四十四條規定撤銷系爭
抵押權設定行為；然按雙方通謀而為虛偽意思表示，依民法第八十七條第一項規定，
其意思表示當然無效，與得撤銷後始視為無效者有別，此種行為縱有害於債權人之權
利，債權人只須主張其無效，以保全自己之權利，無聲請撤銷之必要。本件被上訴人
間關於系爭抵押權之設定既非通謀虛偽意思表示，則上訴人備位聲明依民法第二百四
十四條第一項規定，請求撤銷其抵押權設定行為，並依侵權行為法則及代位甲○○行
使權利，請求乙○塗銷該抵押權登記，亦屬無據。綜上所述，上訴人先位及備位聲明
，均為無理由，應予駁回等詞，為其判斷之基礎。
按一般抵押權與最高限額抵押權之性質不同，前者必須先有債權存在，而後始得為擔
保該債權而設定抵押權；後者則係為擔保現在已發生或將來可能發生之債權，提供不
動產以為擔保；至設定抵押權時，所擔保之債權是否存在，則非所問。而當事人間究
成立何種抵押權，應以設定登記之內容為斷。查依卷附土地及建物登記簿謄本、抵押
權設定契約書記載，系爭抵押權為一般抵押權，其立約日期為八十六年十月六日，登
記日期為同年十月八日，上訴人於原審表示「在一般抵押，必先有被擔保之債權存在
。系爭抵押權於八十六年十月八日設定登記，該抵押權所擔保之債權並非被上訴人所
稱之八十六年十月九日、十三日、十四日之債務，該債務非系爭抵押權擔保效力所及
」等語（見原審卷第七三頁反面）；乃原審未斟酌被上訴人間之債權債務關係究於何
時成立，徒以被上訴人提出八十六年十月九日、十三日、十四日之匯款及存款資料為
據，認系爭抵押權所擔保之債權存在，駁回上訴人先位之訴，不無可議。又關於備位
聲明部分，上訴人於第一審主張「依被告（即被上訴人）八十七年七月二十九日答辯
狀自承被告間於八十五年一月二十日以轉帳方式由乙○支出一百八十萬三千五百元至
甲○○帳戶……，八十六年十月八日設定抵押之金額扣除已清償之金額僅設定一百二
十萬元，由其自承之事實觀之，被告間顯係就舊有之債務提供擔保設定抵押，乃屬無
對價關係之無償行為，伊得依民法第二百四十四條第一項規定聲請法院撤銷」（見第
一審卷第四五頁至四七頁），於原審亦以此答辯（見原審卷第七二頁正反面）；其於
原審言詞辯論期日雖稱「（備位聲明）依據民法第二百四十四條第一項，無償行為請
求撤銷。對造之抵押權設定應是通謀虛偽意思登記，實際上沒有債權存在」（原審卷
第一○三頁反面），惟上訴人指被上訴人間抵押權設定行為屬無償行為，依民法第二
百四十四條第一項規定請求撤銷，與先前主張並無不同；所稱「對造抵押權設定是通
謀虛偽意思登記，實際上沒有債權存在」乙語，似係就先位聲明所為之陳述；如認係
關於備位聲明之主張，則與其先前之陳述顯有不同，而與先位聲明主張之事實無異；
對此，審判長自應闡明，令上訴人為完足之陳述，以為裁判之依據。乃原審未予闡明
，逕認上訴人備位聲明係主張被上訴人間為通謀虛偽意思表示云云，而以前開理由駁
回上訴人該部分之訴，對於上訴人所稱被上訴人係就舊有債務設定抵押，屬無償行為
，伊得請求撤銷乙節，悉未調查審究，自嫌疏略。上訴論旨，指摘原判決不當，求予
廢棄，非無理由。
據上論結，本件上訴為有理由。依民事訴訟法第四百七十七條第一項、第四百七十八
條第一項，判決如主文。
中      華      民      國     九十     年      六      月      八      日
                              最高法院民事第六庭
                                  審判長法官  劉  福  來
                                        法官  鄭  玉  山
                                        法官  葉  勝  利
                                        法官  高  孟  焄
                                        法官  陳  碧  玉
      右正本證明與原本無異
                                              書  記  官
中      華      民      國     九十     年      六      月    二十七    日


司法院資訊處製作；財團法人民間司法改革基金會備份。
